臺灣臺中地方法院民事判決
110年度訴字第1932號
原      告  呂浩禾  
訴訟代理人  張瑋妤律師
被      告  呂秀玲  
訴訟代理人  王琮鈞律師
複代理人    宋豐浚律師
上列當事人間確認本票債權不存在等事件，本院於民國111年4月
20日言詞辯論終結，判決如下：
    主    文
原告之訴駁回。                                          訴訟費用由原告負擔。　　
    事實及理由
壹、程序部分：
　  按確認法律關係之訴，非有原告有即受確認判決之法律上利
    益者，不得提起之；確認證書真偽或為法律關係基礎事實存
    否之訴，亦同。民事訴訟法第247條第1項定有明文。次按所
    謂有即受確認判決之法律上利益，係指法律關係存否不明確
    ，原告在法律上之地位有不安之狀態存在或有受侵害之危險
    ，而此種不安之狀態或危險，能以確認判決除去者而言。最
    高法院105年台上字第2142號民事判決可資參酌。本件原告
    主張其所簽發如附表所示之本票（下稱系爭本票），經被告
    聲請本票裁定，經本院以110年度司票字第3177號裁定准予
    強制執行在案，有該裁定在卷可佐，而原告否認系爭本票債
    權存在，顯然兩造就系爭本票債權存在與否已發生爭執，如
    不訴請確認，原告在私法上之地位將有受侵害之危險，是原
    告提起本件確認本票債權不存在之訴，即有受確認判決之法
    律上利益，合先敘明。
貳、實體部分：
一、原告起訴主張：
㈠、兩造為姊弟關係，因臺中市○○區○○段○000000地號土地及同段
    第3356建號建物(下合稱系爭房地)最初登記於兩造之父呂潭
    景名下，嗣於民國98年7月10日登記予原告，為稅務考量，
    兩造間約定借名登記，而於100年6月9日以贈與名義將系爭
    房地所有權登記予被告；惟因呂潭景於110年2月5日起重病
    住院，原告為照料父親已身心俱疲，且負擔龐大醫療費用，
    被告不僅未分擔，反於110年2月26日以訊息通知原告「…那
    我來賣房子吧！我負責找仲介看屋，你先負責搬離淨屋，若
    有買方，我負責簽約過戶，你負責銀行辦塗銷…我留500萬，
    其餘的都給你…」，而欲出售系爭房地，原告為確保系爭房
    地之登記名義可回復於己名義，於110年3月9日協同被告於
    鄭淑雲地政士經營之民豐地政事務所簽署「借名返還-以贈
    與方式辦理登記協議書」（下稱系爭登記協議書），鄭淑雲
    地政士並以擔保系爭登記協議書之履行為由，要求原告簽發
    面額新台幣(下同)300萬元之系爭本票，然原告簽署系爭登
    記協議書及系爭本票時已陷於憂鬱症，意思能力實有欠缺，
    意思表示應屬無效；況依系爭登記協議書第5條第1項所載：
    「乙方於簽立本協議書當日開立本票一紙，面額新台幣三百
    萬元…」、「立協議書人呂浩禾（以下簡稱甲方）、呂秀玲
    （以下簡稱乙方）」以觀，原告顯無簽發系爭本票之義務；
    復兩造就系爭房地所成立之借名登記契約，因原告基於對被
    告之信賴，未以書面或口頭方式約定，亦未約定報酬，被告
    自無向原告請求給付報酬之請求權，是兩造間對系爭本票並
    無債權之基礎法律關係；且被告未曾支付任何對價即取得系
    爭房地之登記名義，自未取得票據法上權利，爰依民事訴訟
    法第247條第1項提起本件確認系爭本票債權不存在之訴，並
    依不當得利之規定請求返還系爭本票。縱使法院認系爭本票
    債權存在，亦請審酌被告趁原告罹身心症宿疾，且係無對價
    取得系爭本票，本於誠信原則酌減給付之數額。
㈡、聲明：⒈確認被告持有系爭本票之票據債權對於原告不存在。
    ⒉被告應將系爭本票返還予原告。
二、被告則以：
㈠、兩造於110年3月9日簽署系爭登記協議書，被告依約交付系爭
    房地權狀予代書及配合辦理系爭房地移轉登記完畢後，原告
    即應支付300萬元給被告，並由原告開立同額本票即系爭本
    票作為擔保，原約定110年4月30日給付，後兩造於110年4月
    21日變更給付期限為同年5月31日，系爭登記協議書約定300
    萬元是附負擔贈與，然期限屆至後原告未給付，被告方行使
    系爭本票以實現債權，此屬執票人行使票據權利，至系爭登
    記協議書第5條第1項之約定付款方式應為誤繕，雙方真意應
    是由原告開立本票以擔保債權，系爭本票具有原因關係，原
    告之主張應無理由。
㈡、聲明：原告之訴駁回。
三、爭執及不爭執事項(見本院卷第170頁，並由本院依卷內資料
    作文字修正)：
㈠、兩造不爭執事項：
  ⒈兩造於110年3月9日簽署原證3之系爭登記協議書，並於110年
    4月21日簽署協議書變更內容（見本院卷第55頁）。
  ⒉系爭本票（即原證1）係原告所簽發。
  ⒊系爭房地原登記於被告名下，於110年3月24日以贈與為原因
    登記於原告名下。
  ⒋原告並未依系爭登記協議書約定支付300萬元給被告。
㈡、兩造爭執事項：
  ⒈兩造簽署系爭登記協議書是否基於兩造間前有借名登記之約
    定？
  ⒉原告主張被告對系爭本票之票據債權不存在，有無理由？
四、本院之判斷　：
㈠、原告並未證明其簽署系爭登記協議書之意思表示有所欠缺：
　⒈原告主張其自104年10月1日起至111年1月11日止，罹有憂鬱
    症並多次就診，故其簽立系爭登記協議書時意思能力有所欠
    缺，經地政士鄭淑雲告知簽發本票屬系爭登記協議書之約定
    項目，方簽發系爭本票等語。查原告固提出中山醫學大學附
    設醫院診斷證明書為佐（見本院卷第155頁），依該診斷證
    明書之記載，原告雖經醫師診斷「重鬱症，復發，重度無精
    神病特徵」，並自104年10月1日起至111年1月11日止皆有就
    診，惟其自109年1月至110年3月9日簽署系爭登記協議書之
    期間，每月固定回診，顯見系爭登記協議書簽發前，其所罹
    病症穩定控制，且該診斷證明書並未指明110年3月9日原告
    簽署系爭登記協議書當時存有無意識或精神錯亂情形，則其
    主張簽署時意思能力有所欠缺等語，非屬無疑，何況其簽署
    系爭登記協議書後，嗣於110年4月21日為變更系爭登記協議
    書約定之支付300萬元日期，尚簽署「協議書變更內容」文
    件（見本院卷第55頁），足證原告所述意思表示欠缺一情不
    足採信。
  ⒉至於原告簽署系爭登記協議書及簽發本票之原因，業經兩造
    記載於系爭登記協議書（詳後述），原告已簽名於後，自屬
    知之甚詳，地政士鄭淑雲縱有告知，亦屬提醒，原告基於自
    由意思簽署系爭登記協議書及系爭本票，自應就系爭本票負
    發票人責任。
㈡、兩造簽署系爭登記協議書是否基於兩造間前有借名登記之約
    定：
　⒈按解釋契約，固須探求當事人立約時之真意，不能拘泥於契
    約之文字，但契約文字業已表示當事人真意，無須別事探求
    者，即不得反捨契約文字而更為曲解（最高法院109年度台
    上字第218號判決意旨參照）。觀諸系爭登記協議書第1行明
    白記載「茲為乙方（即被告）名下借名登記之不動產雙方協
    議以贈與之方式登記返還甲方」，可知系爭登記協議書係為
    解決借名登記於被告名下之不動產，如何登記返還原告而協
    議，至於不動產內容亦於第1條、第2條分別載明（即為系爭
    房地），而系爭房地原登記在被告名下，於110年3月24日以
    贈與為原因登記於原告名下，為兩造所不爭執，由此可知，
    系爭登記協議書簽署前，系爭房地所以登記於被告名下，係
    因兩造間存有借名登記之約定所致。
　⒉兩造於系爭登記協議書第3條約定「今雙（漏「方」字）經協
    商同意附條件返還，即由甲方支付乙方新台幣三百萬元整，
    而乙方同意將本案標示土地及建物以贈與之方式移轉登記返
    還甲方」、第5條約定「付款方式：乙方於簽立本協議書當
    日開立本票一紙，面額新台幣三百萬元整，付款日雙方約定
    於登記完畢後30日內申請貸款於核撥當日付款，即甲方向玉
    山銀行等金融機構貸款支付新台幣三百萬元整，甲方並應於
    申貸同時，於金融機構指定將新台幣三百萬元撥付至乙方指
    定之帳戶。以上本票約定由乙方簽收後交由民豐地政士簽名
    保管，款項兌現時，該本票自動作廢返還甲方，若甲方違約
    則於不動產再次登記回復乙方名義後將本票返還甲方」等語
    ，原告並於簽署系爭登記協議書同日即110年3月9日簽發系
    爭本票，是自第3條、第5條文義及原告簽署系爭本票之行為
    綜合以觀，第5條內容中「付款方式：乙方於簽立本協議書
    當日開立本票一紙，面額新台幣三百萬元整」，其中「乙方
    」二字明顯係將「甲方」誤植，即正確內容應係「甲方（即
    原告）於簽立本協議書當日開立本票一紙」，方有其後「甲
    方向玉山銀行等金融機構貸款支付新台幣三百萬元整」、「
    甲方應於申貸同時，於金融機構指定將三百萬元撥付至乙方
    指定之帳戶」、「款項兌現時，該本票自動作廢返還甲方」
    等內容之約定，從而，可見原告主張其無簽發系爭本票之義
    務等語，並無可採。
㈢、被告就系爭本票對原告之票據債權仍存在：
　⒈依前所述，系爭登記協議書已明白表明兩造係為借名登記被
    告名下之系爭房地返還原告之方式而作約定，且依第3條約
    定，原告同意支付被告300萬元，被告則同意將系爭房地移
    轉登記予原告，至系爭本票之簽發，依第5條約定，則在擔
    保300萬元之支付，是系爭登記協議書之約定即為系爭本票
    之原因關係，被告已依約移轉系爭房地予原告，而原告迄未
    依約支付300萬元，被告自得主張系爭本票之票據權利；既
    原告是依系爭登記協議書約定簽發系爭本票，則兩造最初借
    名登記契約之約定內容為何，本院即無審酌之必要。
　⒉原告雖以被告行使權利有違誠信原則，並請求酌減給付數額
    ，惟原告於簽署系爭登記協議書時，意思表示並無欠缺，已
    如前述，且系爭登記協議書為兩造合意簽署，原告係依協議
    書約定簽發系爭本票，被告則依約定行使票據權利，難認被
    告行使權利有違民法第148條可言。
　⒊再依系爭登記協議書第5條約定，原告支付300萬元時，系爭
    本票自動作廢返還原告，若原告違約，則於不動產再次登記
    回復被告名義後將本票返還原告，亦即系爭本票兌現或系爭
    房地登記回復被告名義時，被告方有返還系爭本票予原告之
    義務，原告未能證明上開約定情況業已發生，則其請求被告
    返還系爭本票，亦非有據。
  ⒋據上，系爭本票係擔保被告對原告之300萬元債權，並非無債
    之原因關係存在，原告主張被告對系爭本票無債權之基礎法
    律關係，難認有據，其依不當得利之法律關係請求返還系爭
    本票，亦非有據，均無法准許。
五、綜上所述，原告主張被告取得系爭本票欠缺債之原因關係或
    為無對價取得，均難採信，是其請求確認被告持有之系爭本
    票票據權利不存在，暨依不當得利法律關係請求被告返還系
    爭本票，均為無理由，應予駁回。無法准許。
六、本件事證已臻明確，兩造其餘攻擊、防禦方法及所提證據，
    經審酌均於判決結果無影響，爰不予逐一論駁，併此敘明。
七、據上論結，本件原告之訴為無理由，依民事訴訟法第78條，
    判決如主文。
中　　華　　民　　國　　111 　年　　5 　　月　　23　　日
                  民事第五庭    法  官  李蓓
以上正本係照原本製作。
如對本判決上訴，須於判決送達後20日內向本院提出上訴狀。如
委任律師提起上訴者，應一併繳納上訴審裁判費。　　　　
中　　華　　民　　國　　111 　年　　5 　　月　　24　　日
                               書記官   陳采瑜
附表：
票號 發票日 票面金額 發票人 受款人 到期日 WG0000000 110年3月9日 300萬元 呂浩禾 呂秀玲 無